【裁判字號】    89,易,388
【裁判日期】    891117
【裁判案由】    竊盜
【裁判全文】
台灣基隆地方法院刑事判決                          八十九年度易字第三八八號
    公  訴  人  台灣基隆地方法院檢察署檢察官
    被      告  丙○○
右列被告因竊盜案件，經檢察官提起公訴（八十九年度偵字第一二０二號），本院判
決如左：
    主      文
丙○○無罪。
    理      由
一、公訴意旨略以：被告丙○○曾意圖為意圖為自己不法之所有，基於概括之犯意，
    於八十九年三月五日上午八時許，在台北縣雙溪鄉上林村大瀨九號告訴人甲○○
    之住處，趁告訴人不注意之際，竊取告訴人所有而置於餐廳飯桌上之備用鑰匙一
    支；得手後，旋於同日上午九時三十分許，前往台北縣雙溪鄉○○路九十九號前
    空地，持以接續竊取原為告訴人所有而已轉售被害人乙○○（尚未辦理過戶登記
    ）之ＤＢ─六四七一號自用小客車；得手後，供己使用。同日晚間十一時五十分
    許，在台北縣雙溪鄉魚行村內厝七號前，為警查獲，因認被告涉有刑法第三百二
    十條第一項之竊盜罪嫌云云。
二、公訴人認為被告涉有竊盜罪嫌，係以公訴事實業據告訴人甲○○指述甚詳，並有
    贓物認領保管單二紙及小客車讓渡書合約書一紙在卷可稽；而告訴人並未出借該
    車及其鑰匙，亦經告訴人陳述甚明何況，被告經被害人會警查獲後，一再否認該
    車係其所開走，亦經被害人陳明屬實，核與證人即台北縣警察局瑞芳分局牡丹派
    出所所長杜建輝所證述之情節相符云云，而為其論據。
三、訊據被告堅決否認其有竊盜之犯行，辯稱：該車及其鑰匙，係其向原車主即告訴
    人所借得，並舉證人丁○○、戊○○二人為證。
四、按犯罪事實應依證據認定之，無證據不得推定其犯罪事實，刑事訴訟法第一百五
    十四條定有明文。次按被告之自白不得作為有罪判決之唯一證據；仍應調查其他
    必要之證據，以察其是否與事實相符，刑事訴訟法第一百五十六條第二項亦規定
    甚詳。申言之，被告之自白縱使具有任意性，苟無補強證據，亦無從擔保自白之
    真實性，以是之故，立法推定其證據證明力不足，必待第二證據即補強證據出現
    ，始得察其自白是否與事實相符。被告以外之人所為之供述證據，無論出於共犯
    、同案被告、被害人、告訴人或證人，其證據價值更為薄弱，縱使證人有具結偽
    證之處罰，亦無從擔保其證言之真實性，如係此等之人所為單一之指述，當然推
    定其證據證明力不足，無需探究其指述之真實性如何。此所以有數量法則（數量
    規則）之產生。蓋數量法則乃證據容許性規則之一，而補強法則乃數量法則之一
    。除前述被告之自白必須補強證據加以補強外，主要待證事實需有證人（廣義證
    人包括共犯、同案被告、被害人、告訴人等）二人以上，亦即單一證人之證言，
    仍須依其他第二證據加以補強（見陳樸生著刑事證據法第七章第三節第五三四頁
    ）。進而言之，自白係被告之認罪行為，其證據證明力最強，立法猶規定不得作
    為有罪判決之唯一證據；則舉重以明輕，被告以外之人之指述或證述，尤亦不得
    作為有罪判決之唯一證據。何況，告訴人或被害人與被告之利益相反，其指述係
    以使被告受刑事追訴為其主要目的；因此，縱其指述並非單一，仍不得僅以其指
    述而為有罪判決之唯一證據。再者，在證據法則上，即證據資料尚有對被告有利
    之存疑時，如無法依客觀方法排除此項合理之可疑時，依「罪疑利益歸被告原則
    」，不得以此項證據資料作為有罪判決之依據。再者，認定被告有罪之事實應憑
    證據；如未能發現相當之證據，或證據不足以證明，自不能以推測或擬制之方法
    ，以為裁判之基礎；且認定事實所憑之證據，其為訴訟上之證明，須達於通常一
    般人均不致有所懷疑，而得確信其為事實之程度者，始得據為有罪之認定；倘其
    證明尚未達到此一程度，而有合理之懷疑存在時，尚難為有罪之認定基礎；苟積
    極證據不足為不利於被告事實之認定時，即應為有利於被告之認定，更不必有何
    有利之證據（最高法院三十年上字第八一六號、四十年台上八六號、七十六年台
    上字第四九八六號判決參照）。徵諸被告既無自證己罪之義務，更無自證無罪之
    義務，此乃當然之法理。經查：被告於警訊中自始辯稱其係向告訴人借車，並非
    竊盜，當時亦有友人在場目睹等情，其非臨訟杜撰已然可見。其次，被告所辯借
    車之經過，亦據在場證人丁○○、戊○○二人一致證明屬實（偵查卷第十四頁正
    反面）；再觀之告訴人亦不諱言：被告常向其借用該車，其鑰匙均放在桌上（偵
    查卷第十三頁反面）；被告常到其住處，拿取鑰匙並將該車開走，其並未制止；
    若其知係被告將車開走，亦不會反對（偵查卷第二十二頁反面）；本案當時，被
    告有向其借車，惟其並未答話（偵查卷第十四頁反面）等情。準此，對照以觀，
    被告之向告訴人借車，已是家常便飯；被告之自行取用鑰匙並將該車開走，亦在
    告訴人同意之範圍內。因此，縱令告訴人所堅稱之其「未答話」屬實，亦不影響
    告訴人之同意借車，自不能以其未答話而推定被告之開走該車屬實竊盜。何況，
    告訴人係因該車已經轉售被害人，才在被害人要求下，前往報案失竊等情，已據
    告訴人供明，核與證人所述情節相符，更不能以告訴人之報警而推定告訴人並未
    同意出借該車。再者，被害人及告訴人與被告之利益相反，其指訴又以使被告受
    刑事處罰為其目的，尤難單憑其片面之指訴，遽論被告以竊盜之罪責。綜上所述
    ，該車之出於告訴人所借與，並非被告所竊取，無法排除其可能性，亦即被告所
    辯各節，極有可能為真，其可信度甚高；就客觀而言，即為有利被告之合理可疑
    存在，在無客觀方法以排除此項合理可疑時，依前述罪疑利益歸被告原則，應為
    有利於被告之認定，無從認定其有竊盜之犯行。此外，復查無其他積極證據足以
    證明被告有竊盜之犯行，揆諸前述規定，不能證明被告犯罪，自應為其無罪之諭
    知。
六、據上論斷，應依刑事訴訟法第三百零一條第一項而判決如主文。
本案經檢察官周慶華到庭執行職務。
中      華      民      國八十九    年    十一      月    十七      日
                                    台灣基隆地方法院刑事庭
                                        法  官  陳  志  祥
右正本證明與原本無異。
如不服本判決，應於送達後十日內，向本院提出上訴狀。
中      華      民      國    八十九    年    十一      月    三十      日
                                        書記官  陸  清  敏


司法院資訊處製作；財團法人民間司法改革基金會備份。
